【裁判字號】    99,台上,921
【裁判日期】    990520
【裁判案由】    損害賠償
【裁判全文】
最高法院民事判決              九十九年度台上字第九二一號
上   訴   人  欣友興業有限公司
兼法定代理人  甲○○
共        同
訴 訟代理 人  吳尚昆律師
              李怡卿律師
              洪榮彬律師
被 上  訴 人  熱品工業股份有限公司
法 定代理 人  乙○○
訴 訟代理 人  周嬿容律師
上列當事人間請求損害賠償事件，上訴人對於中華民國九十九年
一月五日台灣高等法院第二審判決（九十七年度智上字第一五號
），提起上訴，本院判決如下：
    主  文
原判決關於命上訴人連帶給付新台幣三百萬元本息及該訴訟費用
部分廢棄，發交智慧財產法院。
    理  由
本件被上訴人主張：被上訴人之法定代理人乙○○擁有中華民國
新型第一九四七六三號名稱「微動型水力發電機」專利權（下稱
系爭專利），專利期間自民國九十年九月二十四日至一○二年二
月二十六日止。乙○○並專屬授權予被上訴人實施系爭專利。詎
上訴人欣友興業有限公司（下稱欣友公司）為圖不法利益，竟大
量仿製銷售「瓦斯熱水器水力發電裝置」（下稱系爭裝置），經
伊發現第一審共同被告麒毓公司及莊頭北工業股份有限公司分別
販售欣友公司生產之系爭裝置，並公然於網站上刊登廣告行銷。
經伊將系爭裝置送中國生產力中心（以下簡稱生產力中心）鑑定
，認欣友公司製造之系爭裝置落入系爭專利申請之專利範圍。則
熱品工業股份有限公司（下稱熱品公司）基於專屬被授權人地位
，取得專利法第八十四條第一項所定之損害賠償請求權而有訴訟
實施權；上訴人甲○○為欣友公司之代表人，欣友公司侵害被上
訴人專利權等情，爰依專利法第一百零八條準用第八十四條第一
項、第二項之規定，欣友公司應負賠償責任，依公司法第二十三
條規定，甲○○應負連帶賠償責任，求為命上訴人連帶賠償被上
訴人新台幣（下同）三百萬元，及自起訴狀繕本送達翌日起至清
償日止，按週年利率百分之五計算之利息之判決（第一審判決上
訴人連帶給付乙○○三百萬元本息，並駁回被上訴人其餘之訴，
就駁回賠償部分，被上訴人聲明不服，上訴人並就其敗訴部分提
起附帶上訴；原審判命上訴人連帶給付熱品公司三百萬元本息，
並駁回乙○○之上訴）。
上訴人則以：被上訴人提出生產力中心製作之專利鑑定報告，未
經查證即稱待鑑定物品係被上訴人公司之產品，且未對待鑑定物
品所有元件為分析，鑑定結果不足採信。另伊亦將系爭裝置送請
中國機械工程學會（以下簡稱工程學會）鑑定，認待鑑定物與系
爭專利申請範圍不相同。且欣友公司自九十二年至九十五年整體
營業並無獲利，被上訴人未能就專利法第八十五條第一項第二款
要件具體舉證，亦未扣除成本及必要費用，徒以伊向國稅局申報
所有營業稅資料，主張伊侵害其專利權所獲利益總額為五百九十
一萬零七百三十九元，顯無理由等語，資為抗辯。
原審將第一審所為駁回被上訴人請求上訴人連帶給付三百萬元本
息部分之判決予以廢棄，改判如被上訴人所聲明，無非以：本件
兩造合意選定之鑑定機關工業技術研究院（下稱工研院）依第一
審法院檢附之「水力發電機」實物樣品及專利證書新型第一九四
七六三號「微動型水力發電機」專利案之專利說明書與專利申請
範圍，進行分析，並依經濟部智慧財產局（下稱智慧財產局）制
定之「專利侵害鑑定要點進行鑑定」所為之鑑定結果，認待鑑定
物與系爭專利之申請專利範圍獨立項相較，應不符合「文意讀取
」。惟待鑑定物與系爭專利兩者之技術手術、技術特徵、技術手
段所達成之功效應為實質相同；並依均等論分析比較，待鑑定物
與系爭專利符合均等論之成立要件，待鑑定物與系爭專利之申請
專利範圍應為實質相同，亦即待鑑定物與專利證書新型第一九四
七六三號「微動型水力發電機」專利案之申請專利範圍應為實質
相同，有工研院九十五年九月二十日（95）工研轉字第一三一九
七號函附鑑定報告在卷可憑。嗣經再送請補充鑑定結果，待鑑定
物已落入系爭專利範圍，有工研院九十七年十二月十四日工研轉
字第○九七○○一五一二八號函附補充鑑定報告在卷可憑。工研
院所為鑑定既未悖離「專利侵害鑑定要點」所揭示之鑑定原則，
且該鑑定單位亦係經兩造合意選定之鑑定機關，其所為之鑑定結
果自可採用。因此，「待鑑定物」應已落入系爭專利（均等）範
圍，上訴人欣友公司製造生產之系爭裝置確有侵害被上訴人系爭
新型第一九四七六三號專利權之情事。次查，對於具有一般風險
識之事業而言，其從事生產、銷售行為之際，自應就其所實施之
技術作最低限度的專利權查證，倘未查證者，即有過失。本件欣
友公司所營事業包括消防安全設備批發業、國際貿易業、五金批
發業、廚房器具批發業、瓦斯器材及其零件製造業等，有公司基
本資料查詢表在卷可憑。是以欣友公司具有製造瓦斯器材、零件
之專業知識，而系爭專利為一種微動型水力發電機，係由一水流
通件結合一發電機組所構成；該水流為內部設有容室、而外部設
有雙向開口及進出水管的殼體，該容室可供容置鬆配有磁環之葉
片軸，該殼體一開口（容室端口）再設有膜片及彈簧後與一設有
出水管之蓋體對接，而殼之另側開口則結一另設有磁鐵之發電機
組；藉水流帶動葉片軸以令二磁鐵間藉磁性力互吸作而達自動平
衡定位，且形成磁激式發電，以無軸心傳動而減少傳動損失，又
發電機組可更換故可得不同之供電量者，有九十年九月二十一日
新型專利公報為憑。從而，欣友公司製造系爭裝置即瓦斯熱水器
水力發電裝置時，理應就其所實施之技術作最低限度的專利權查
證、或於網路上檢索相同專利或物品之資訊，即得輕易發現其所
製造經銷之系爭裝置已屬乙○○申請專利之範圍。詎欣友公司未
善盡查證義務，遽以製造、銷售系爭裝置，欣友公司就生產、銷
售系爭裝置有侵害系爭專利之過失至明。此外，本件訴外人黃彩
固申請Ｍ二五九○七三號專利說明書，該專利說明書已經被上訴
人熱品公司舉發，雖經智慧財產局審定為「舉發不成立」，惟嗣
經熱品公司提起訴願，已經經濟部撤銷原處分，黃彩不服提起行
政訴訟，復經智慧財產法院確認第Ｍ二五九○七三號專利權不具
進步性而不存在，而以九十七年行專訴字第○○○○一號判決駁
回黃彩之訴，黃彩未聲明不服而告確定在案。欣友公司理應知悉
Ｍ二五九○七三號專利有利用系爭專利甚明。詎欣友公司仍援引
以製造系爭裝置，自有過失。另查，發明專利權人之業務上信譽
，因侵害而致減損時，得另請求賠償相當金額，此規定於新型專
利準用之，專利法第八十五條第二項、第一百零八條定有明文。
本件乙○○將系爭專利專屬授權予被上訴人，是被上訴人自得向
侵權行為人請求損害賠償。上訴人甲○○係欣友公司之負責人，
欣友公司產品之製造及銷售事項，均屬公司負責人執行業務之範
圍，是欣友公司生產銷售侵害系爭專利之產品，自屬其負責執行
公司之業務而侵害專利權人權利之行為，依公司法第二十三條第
二項規定，被上訴人請求甲○○與欣友公司應對其之損害負連帶
賠償責任，洵屬有據。又發明專利權人以其發明專利權讓與、信
託、授權他人實施或設定質權，非經向專利專責機關登記，不得
對抗第三人。此規定於新型專利準用之，專利法第五十九條、第
一百零八條定有明文，惟其僅係專利權讓與未經向智慧財產局登
記，不得對抗第三人，並非規定不得請求損害賠償。上訴人據為
被上訴人不得請求損害賠償之規定云云，不足為採。末查，第一
審向財政部台灣省北區國稅局新莊稽徵所調閱之上訴人欣友公司
九十二年至九十五年「營業人銷售額與稅額申報書」，有該稽徵
所九十六年九月六日北區國稅新莊三字第○九六一○二二八四○
號函可憑，依該申報書記載欣友公司銷售額、進項及費用詳如原
判決附表（下稱附表）第一、二項所示，被上訴人請求就欣友公
司於九十二年十一月、十二月、九十三年五月至六月、九十四年
五至十二月、九十五年一月、二月、五至八月、十一至十二月部
分銷售額三千三百八十八萬三千六百七十元，扣除總進項成本二
千七百九十七萬二千九百三十一元，而主張欣友公司侵害系爭專
利獲利總額為五百九十一萬零七百三十九元，詳如附表第四項所
示，並僅請求其中三百萬元，於法有據。從而，被上訴人請求上
訴人連帶給付三百萬元，及自起訴狀繕本送達翌日即九十四年十
二月一日起至清償日止，按週年利率百分之五計算之法定利息，
為有理由，應予准許等詞，為其判斷之基礎。
查原審認定上訴人欣友公司受有五百九十一萬零七百三十九元之
利益，係審酌上訴人欣友公司於九十二年十一月、十二月、九十
三年五月至六月、九十四年五至十二月、九十五年一月、二月、
五至八月、十一至十二月部分銷售額三千三百八十八萬三千六百
七十元，扣除總進項成本二千七百九十七萬二千九百三十一元，
所得之結果。則遲延利息之起算點，何以自九十四年十二月一日
起算？即九十五年侵權部分在九十四年十二月一日時，尚未發生
，何以亦須起算遲延利息？原審就此未說明其所憑之依據，洵屬
可議。又被上訴人既主張自九十四年十二月一日起算遲延利息（
見原審卷第二宗第一二五頁正面），是否即指損害係發生在此之
前？如是，則原審審酌上訴人九十五年一月、二月、五至八月、
十一至十二月部分銷售額，以計算被上訴人所受損害，自有未洽
。究其實情，宜發回查明。上訴論旨，指摘原判決關此部分不當
，求予廢棄，非無理由。又智慧財產案件審理法自九十七年七月
一日施行，爰依同法施行細則第五條第一項規定，將本件發交智
慧財產法院。
據上論結，本件上訴為有理由。依民事訴訟法第四百七十七條第
一項、第四百七十八條第二項，判決如主文。
中    華    民    國  九十九  年    五    月   二十   日
                      最高法院民事第四庭
                          審判長法官  劉  延  村
                                法官  許  澍  林
                                法官  黃  秀  得
                                法官  許  正  順
                                法官  魏  大  喨
本件正本證明與原本無異
                                      書  記  官
中    華    民    國  九十九  年    六    月    一    日
                                                      Ｅ

司法院資訊處製作；財團法人民間司法改革基金會備份。
